【裁判字號】    97,簡上,231
【裁判日期】    970505
【裁判案由】    詐欺
【裁判全文】
臺灣臺中地方法院刑事判決             97年度簡上字第231號
上  訴  人  臺灣臺中地方法院檢察署檢察官
被      告  丙○○
上列上訴人因被告詐欺案件，不服本院九十七年度簡字第一一二
號中華民國九十七年一月三十一日第一審簡易判決（偵查案號：
臺灣臺中地方法院檢察署九十六年度偵字第二八三七七號），提
起上訴及移送併辦（九十七年度偵字第二六三七號），本院判決
如下：
    主  文
原判決撤銷。
丙○○幫助意圖為自己不法之所有，以詐術使人將本人之物交付
，處拘役伍拾伍日，如易科罰金，以新臺幣壹仟元折算壹日。
    犯罪事實
一、丙○○明知金融機構帳戶供本人使用之重要理財工具，關係
    個人財產、信用之表徵，且可預見金融卡及其密碼如交予他
    人使用，而未加以闡明正常用途，極易被利用作為與財產有
    關之犯罪工具，使犯罪更難查緝，竟經由報紙廣告得知可以
    出賣金融機構帳戶牟利後，即不顧他人可能遭受財產上損害
    之危險，而基於縱若其所提供之金融機構帳戶被利用作為遂
    行他人詐欺取財之行為使用，亦不違背其本意之幫助犯意，
    於民國九十六年七月間某日，在臺中市○○路上一點利黃昏
    市場附近，將其設於臺灣新光商業銀行松竹分行（下稱新光
    銀行）帳號為0000000000000號活期儲蓄存款
    帳戶之金融卡，以新臺幣（下同）一萬元之代價，出賣予某
    不詳姓名年籍之成年人士，並告知金融卡密碼，而容任該不
    詳姓名年籍成年人士使用其上開新光銀行帳戶以遂行詐欺取
    財之犯罪。該不詳姓名年籍成年人士取得丙○○上開新光銀
    行帳戶之金融卡、密碼後，即意圖為自己不法所有，於同年
    九月二十三日凌晨二時許，撥打電話予乙○，假冒係乙○之
    友人，佯稱：欲向乙○借用二萬元應急云云，惟因乙○表示
    僅有五千元，該不詳姓名年籍成年人士即要求乙○先匯款五
    千元至華南銀行草屯分行帳號000000000000號
    帳戶（此部分由檢察官另行處理），乙○因而陷於錯誤，於
    同日凌晨二時二時五分許，匯款五千元至該帳戶內。嗣該不
    詳姓名年籍成年人士又接續同一詐欺取財之犯意，撥打電話
    予乙○，要求乙○再匯款至丙○○上開新光銀行帳戶內，惟
    因乙○已察覺受騙，故於同日凌晨三時三分許，匯款一萬元
    至丙○○上開新光銀行帳戶內，並報警處理。
二、案經新竹市警察局移送臺灣臺中地方法院檢察署檢察官偵查
    起訴及南投縣警察局草屯分局報告同署檢察官移送併辦。
    理  由
壹、證據能力部分：按當事人、代理人或辯護人於法院調查證據
    時，知有第一百五十九條第一項不得為證據之情形，而未於
    言詞辯論終結前聲明異議者，視為有前項之同意，刑事訴訟
    第一百五十九條之五定有明文。經查，被害人乙○、甲○○
    於警詢時之陳述，其性質雖屬傳聞證據，然其警詢筆錄之內
    容，業經本院審理時予以提示並告以要旨，且經檢察官及被
    告表示意見，當事人已知上述筆錄乃傳聞證據，而均未於言
    詞辯論終結前對該等筆錄內容異議，依前揭規定，擬制同意
    作為證據，本院審酌上開筆錄作成時，並無不當取供之情形
    ，認為以之作為本案之證據亦屬適當，是被害人乙○、甲○
    ○於警詢時之陳述自均具有證據能力，合先敘明。
貳、認定犯罪事實所憑之證據及論罪科刑：
一、訊據被告丙○○對於上揭犯罪事實坦承不諱（見本院九十六
    年度易字第一一二五號卷【以下簡稱「原審卷」】第五二頁
    、本院卷第三四頁），並經證人即被害人乙○於警詢證稱：
    伊於九十六年九月二十三日凌晨二時許，接獲一不詳姓名年
    籍成年人士之電話，佯稱係伊友人，須要二萬元應急，但伊
    告訴該不詳姓名年籍成年人士身上僅有五千元，該不詳姓名
    年籍成年人士遂叫伊先匯款五千元至華南銀行草屯分行帳號
    000000000000號帳戶，伊依其指示匯款後，該
    不詳姓名年籍成年人士又撥打電話，要求伊再匯款至被告上
    開新光銀行帳戶內，因伊已察覺受騙，乃假裝要匯款，而將
    一元匯至被告上開新光銀行帳戶內等語明確（見新竹市警察
    局刑案偵查卷宗【下稱警卷】，且被告上開新光銀行帳戶之
    存摺存款業務往來申請書、存摺存款對帳單、存摺帳戶存提
    交易明細查詢、被害人乙○提出之國泰世華銀行客戶交易明
    細表、安泰商業銀行客戶交易明細表各一份附卷可稽（以上
    均見警卷），足見被告自白與事實相符，堪以採信。衡諸常
    情，任何人均可辦理金融機構帳戶使用，如無正當理由，實
    無借用他人帳戶使用之理，而金融機構帳戶亦事關個人財產
    權益之保障，其專有性甚高，除非本人或與本人具親密關係
    者，難認有何理由可自由流通使用該帳戶，一般人均有妥為
    保管及防止他人任意使用之認識，縱特殊情況偶需交付他人
    使用，亦必深入瞭解用途及合理性，始予提供，且該等專有
    物品如落入不明人士手中，而未加以闡明正常用途，極易被
    利用為與財產有關之犯罪工具，此為吾人依一般生活認知所
    易於體察之常識，而有犯罪意圖者，非有正當理由，竟徵求
    他人帳戶使用，客觀上可預見其目的，係供為某筆資金之存
    入，後再行領出之用，且該筆資金之存入及提領過程係有意
    隱瞞其流程及行為人身分曝光之用意，一般人本於一般認知
    能力均易於瞭解，尤其邇來因詐欺集團猖獗，報章媒體屢屢
    報導犯罪集團均以蒐購人頭帳戶作為其詐欺取財供被害人匯
    款之手段，政府並因而於電子或平面媒體廣為宣導防止民眾
    受騙，被告為智慮成熟之成年人，對此自不能諉為不知。是
    被告應對其出賣予不詳姓名年籍成年人士之上開新光銀行帳
    戶，將遭他人做為詐欺取財犯行所得財物匯入及提領之工具
    使用，應足以有概括之認識，且可預見其發生，竟仍為之，
    足認其對於上開新光銀行帳戶將遭他人作為詐欺取財之工具
    ，應不違背被告之本意，被告有幫助他人詐欺取財之不確定
    故意甚明。本案事證已臻明確，被告犯行堪以認定，應予依
    法論科。
二、侵害財產法益之既遂與否，以已未得財產為標準；刑法上之
    接續犯，就各個單獨之犯罪行為分別以觀，雖似各自獨立之
    行為，惟因其係出於單一之犯意，故法律上仍就全部之犯罪
    行為給予一次之評價，而屬單純一罪，其部分行為如已既遂
    ，縱後續行為止於未遂或尚未著手，自應論以既遂罪（最高
    法院八十年度臺上字第二七四一號、八十五年度臺上字第二
    二四二號判決意旨參照）。查本件收購被告上開新光銀行帳
    戶之不詳姓名年籍成年人士意圖為自己不法之所有，以如犯
    罪事實欄一、所載之詐術，使被害人乙○陷於錯誤，依指示
    將五千元匯入該不詳姓名年籍成年人士所提供之華南銀行帳
    戶內，而取得被害人乙○之財物，雖嗣被害人乙○察覺受騙
    ，而未再依該不詳姓名年籍成年人士之指示匯款，而僅匯一
    元至被告上開新光銀行帳戶內，致使該不詳姓名年籍成年人
    士無法再接續取得乙○之財物，然該不詳姓名年籍成年人士
    既已取得被害人乙○之五千元，依前揭說明，已屬既遂無訛
    。又按我國刑法就幫助犯言，係採共犯從屬性說，是以幫助
    行為之是否既遂，仍應以正犯之實行行為為準。故核該不詳
    姓名年籍成年人士所為，係犯刑法第三百三十九條第一項之
    詐欺取財罪。被告提供其前揭新光銀行帳戶予該不詳姓名年
    籍成年人士，供其詐欺取財之用，主觀上係以幫助之意思，
    參與犯罪構成要件以外之行為，為幫助犯，核其所為，係犯
    刑法第三十條第一項前段、第三百三十九條第一項之幫助詐
    欺取財罪，被告為幫助犯，應依刑法第三十條第二項之規定
    減輕其刑。公訴人漏未斟酌本件正犯之行為業已既遂，而認
    被告所為係犯刑法第三十條第一項前段、第三百三十九條第
    三項、第一項之幫助詐欺取財罪，尚有未洽，惟其基本事實
    同一，本院自應予以審理，並變更其起訴法條。
四、原審認被告罪證明確，而予以論罪科刑，固非無見。惟查：
    (一)本件被告係犯幫助詐欺取財既遂罪，業如前述，原審判決
    認係幫助詐欺取財未遂罪，即有未合；(二)又原審判決主文並
    未為緩刑之諭知，然於據上論斷欄卻引用刑法第七十四條第
    一項第一款，顯有矛盾。檢察官以原判決有前述(二)部分違背
    法令之處提起上訴，即有理由，自應由本院予以撤銷改判。
    爰審酌被告明知目前社會上詐騙集團犯案猖獗，時有利用人
    頭帳戶詐欺取財之情事，竟仍率爾將其金融機構之帳戶提供
    他人使用，使犯罪難以查緝，等同助長犯罪，對社會秩序危
    害非輕，且迄未能賠償被害人等所受損害，惟念被告於本院
    審理時坦承犯行，且其並未實際參與詐欺取財之犯罪，可責
    難性較小、被害人所受損害非鉅等一切情狀，量處如主文第
    二項所示之刑，並諭知易科罰金之折算標準，以資懲儆。
五、至檢察官上訴理由另以：被告於渣打國際商業銀行（原為新
    竹國際商業銀行，下稱渣打銀行）設立之帳號000000
    00000號帳戶業已被列為警示帳戶，現由臺灣臺中地方
    法院檢察署以九十七年度偵字第九五○號、九十七年度核退
    字第一二七號偵查中（此部分尚未經檢察官移送併辦），則
    被告是否同時將前述新光銀行帳戶及渣打銀行帳戶交給詐欺
    集團使用，攸關被告是否一行為觸犯數詐欺取財罪名，自有
    調閱上開偵查卷宗，並傳喚被告到庭說明之必要，以免輕縱
    被告等語。經查：
  (一)按犯罪事實應依證據認定之，無證據不得認定犯罪事實，又
    不能證明被告犯罪者，應諭知無罪之判決，刑事訴訟法第一
    百五十四條第二項及第三百零一條第一項分別定有明文。次
    按刑事訴訟法上所謂認定犯罪事實之證據，係指足以認定被
    告確有犯罪行為之積極證據而言；如未能發現相當證據或證
    據不足以證明，自不能以推測或擬制之方法，以為裁判基礎
    （最高法院二十九年上字第三一○五號、四十年臺上字第八
    六號判例參照）。又檢察官就被告犯罪事實，應負舉證責任
    ，並指出證明之方法。因此，檢察官對於起訴之犯罪事實，
    應負提出證據及說服之實質舉證責任。倘其所提出之證據，
    不足為被告有罪之積極證明，或其指出證明之方法，無從說
    服法院以形成被告有罪之心證，基於無罪推定之原則，自應
    為被告無罪判決之諭知（最高法院九十二年臺上字第一二八
    號判例參照）。且刑法上之幫助犯，以正犯已經犯罪為構成
    要件，故幫助犯無獨立性，如無他人犯罪行為之存在，幫助
    犯即無由成立，最高法院六十年臺上字第二一五九號著有判
    例可資參照，此即所謂共犯之從屬性。因此，幫助犯並非其
    幫助行為一經完成，即成立犯罪，必其幫助行為或其影響力
    持續至正犯實施犯罪始行成立。
  (二)被告雖於偵查中供承係同時出賣上開新光銀行帳戶及其設於
    渣打銀行帳號為○八七二一─00000000─七號帳戶
    於不詳姓名年籍成年人士，然臺灣臺中地方法院檢察署九十
    七年度偵字第九五○號詐欺取財案件之被害人甲○○係於九
    十六年九月十四日晚上九時四十九分許，在雅虎奇摩之拍賣
    網站下標購買「汽車用變速箱套件／中央傳動軸」，嗣分別
    於同年月十五日下午六時十三分許、同年月十八日、同年月
    十九日，將一千六百二十元、一萬三千三百八十元、三萬元
    匯入吳○○（九十二年時二月五日生，為未滿七歲之兒童）
    設於太平長億郵局之帳號七○○─00000000000
    00號帳戶內等情，業經本院依職權調取上開偵查卷宗（含
    警卷）查閱屬實，並有被害人甲○○於警詢之證述、吳○○
    上開郵局帳戶之郵政存簿儲金立帳申請書、查詢帳戶最近交
    易資料各一份可資佐證。另被告上揭渣打銀行之帳戶，自九
    十六年六月二十一日起，至同年九月二十三日止，並無任何
    款項匯入等情，亦有該帳戶之對帳單一份存卷可查；又被告
    上開新光銀行帳戶內於被害人甲○○前述匯款之時間，並無
    任何款項匯入，復有前揭存款帳戶存提交易明細查詢一份在
    卷可佐，堪認該案被害人甲○○並未因為受詐騙而將款項匯
    入被告所設立之新光銀行及渣打銀行帳戶等情，實堪認定。
    是縱被告有出賣上開渣打銀行帳戶於不詳姓名年籍之成年人
    士，然除本件之被害人乙○外，並無其餘被害人出面指述有
    因受詐騙而匯款至被告前揭二帳戶，復查無證據可證明向被
    告買受前揭二帳戶之不詳姓名年籍成年人士，另有以被告設
    於渣打銀行之上開帳戶，從事犯罪行為之事實。從而，被告
    出賣渣打銀行帳戶之行為，尚缺乏正犯之犯罪可資從屬，自
    難逕認被告此部分行為亦成立幫助詐欺取財罪，附此敘明。
據上論斷，應依刑事訴訟法第四百五十五條之一第一項、第三項
、第三百六十九條第一項前段、第三百六十四條、第二百九十九
條第一項前段、第三百條，刑法第三十條第一項、第二項、第三
百三十九條第一項、刑法第四十一條第一項前段，刑法施行法第
一條之一，判決如主文。
本案經檢察官顏淑惠到庭執行職務
中    華    民    國    97    年     5    月     5    日
                  刑事第一庭  審判長法  官   唐光義
                                    法  官   洪挺梧
                                    法  官   郭妙俐
上正本證明與原本無異。
本件不得上訴。
                                    書記官   陳玉芬
中    華    民    國    97    年     5    月     5    日
附錄本案論罪科刑法條全文
刑法第三十條
幫助他人犯罪者，為從犯；雖他人不知幫助之情者亦同。
從犯之處罰，得按正犯之刑減輕之。
第三百三十九條
意圖為自己或第三人不法之所有，以詐術使人將本人或第三人之
物交付者，處五年以下有期徒刑、拘役或科或併科一千元以下罰
金。
以前項方法得財產上不法之利益或使第三人得之者，亦同。
前二項之未遂犯罰之。


司法院資訊處製作；財團法人民間司法改革基金會備份。
